臺灣高等法院臺中分院刑事判決
111年度金上訴字第2077號
上  訴  人  臺灣南投地方檢察署檢察官 
被      告  劉致煇



上列上訴人因被告違反洗錢防制法等案件，不服臺灣南投地方法
院110年度審金訴緝字第1號中華民國111年6月29日第一審判決（
起訴案號：臺灣南投地方檢察署110年度偵緝字第14號，移送併
辦案號：同署110年度偵字第962號），提起上訴，本院判決如下
：
    主  文
原判決撤銷。
丁○○幫助犯洗錢防制法第十四條第一項之洗錢罪，累犯，處有期
徒刑伍月，併科罰金新臺幣貳萬元，罰金如易服勞役，以新臺幣
壹仟元折算壹日。
    犯罪事實
一、丁○○依其智識及社會生活經驗，知悉金融機構帳戶係個人理
    財之重要工具，為攸關個人財產、信用之表徵，若將金融帳
    戶相關物件提供予不法集團成員，將可能遭不法集團作為詐
    欺被害人並指示被害人匯入款項之用，再將該犯罪所得提取
    轉出，製造金流斷點，以掩飾、隱匿犯罪所得真正去向而逃
    避檢警之追緝，竟仍基於縱使帳戶被用以收受詐欺贓款、製
    造金流斷點，亦不違背其本意之幫助詐欺取財與幫助洗錢之
    不確定故意，於民國109年4月28日前某日間，在嘉義市自強
    街之某全家超商，將其申辦之京城商業銀行帳號000-000000
    000000號帳戶（下稱京城銀行帳戶）之存摺、金融卡及密碼
    ，寄送予真實姓名年籍不詳之人收受。嗣不詳之詐欺人員取得
    京城銀行帳戶後（無證據證明丁○○知悉對方屬三人以上詐欺
    集團之成員），遂共同意圖為自己不法之所有，基於詐欺取
    財之犯意，分別如附表編號1至2所示時間、方式詐騙甲○○、
    乙○○，致甲○○、乙○○陷於錯誤，而分別於附表編號1至2所示
    時間、金額，匯入京城銀行帳戶內，旋遭不詳詐欺人員提領
    一空，以此方式幫助製造金流追查斷點、隱匿詐欺所得之去
    向。嗣因甲○○、乙○○等2人發覺有異，報警處理，始循線查
    悉上情。
二、案經甲○○訴由新北市政府警察局新莊分局報告臺灣新北地方
    檢察署檢察官陳請臺灣高等檢察署檢察長核轉臺灣南投地方
    檢察署檢察官偵查起訴；乙○○訴由屏東縣政府警察局東港分
    局轉由南投縣政府警察局竹山分局報告臺灣屏東地方檢察署
    檢察官陳請臺灣高等檢察署檢察長核轉臺灣南投地方檢察署
    檢察官偵查後移送併辦。　　
    理    由
壹、程序方面：
一、本院審判範圍：
　　修正後刑事訴訟法第348條規定「（第1項）上訴得對於判決
    之一部為之。（第2項）對於判決之一部上訴者，其有關係
    之部分，視為亦已上訴。但有關係之部分為無罪、免訴或不
    受理者，不在此限。（第3項）上訴得明示僅就判決之刑、
    沒收或保安處分一部為之。」本件檢察官就原判決不另為無
    罪諭知（即起訴被告丁○○幫助犯一般洗錢罪部分），不服原
    判決提起上訴，上訴之效力及其範圍，即應依修正後刑事訴
    訟法第348條規定判斷，因本案並無刑事訴訟法第348條第2
    項但書之例外情形，自應回歸適用同條項前段所揭示之上訴
    不可分原則，其上訴效力及於有裁判上一罪關係之部分，是
    原判決有罪部分，視為亦已上訴，先此敘明。
二、被告於第二審審判期日經合法傳喚，無正當之理由不到庭者
    ，得不待其陳述，逕行判決，刑事訴訟法第371條定有明文
    。被告經本院合法傳喚，有送達證書、個人戶籍資料查詢結
    果、臺灣高等法院前案異動查證作業、在監在押全國紀錄表
    在卷可查（本院卷第55、63、73至77頁) ，其無正當理由，
    於本院111年10月6日審判期日不到庭，自得不待其陳述，逕
    行判決。　　
三、檢察官於原審及本院、被告於原審審理時，對於本案相關具
    傳聞性質之證據資料，均未爭執證據能力，且本案所引用之
    非供述證據，亦屬合法取得，本院審酌該等證據作成及取得
    之程序均無違法之處，依法均可作為認定犯罪事實之證據。
貳、實體部分：
一、被告於偵查及原審固坦承將京城銀行帳戶之存摺、金融卡(
    含密碼)交付不詳之人之事實，惟矢口否認有何幫助詐欺取
    財、幫助洗錢犯行，辯稱：那時因我剛好失業、缺錢，所以
    上網找借錢，對方要求我寄存摺、金融卡及密碼時，我就照
    做，當下我沒有想得很清楚，當下我做這件事的時候是覺得
    有點懷疑，但因為急於借款還是把上開的資料寄出去云云。
    惟查：
　㈠被告於109年4月間，在嘉義市自強街之某全家超商，將其申
    辦京城銀行帳戶之存摺、金融卡及密碼，寄送予真實姓名年
    籍不詳之人收受等情，業據被告於偵查、原審供述在卷。嗣
    不詳之詐欺人員取得京城銀行帳戶後，分別於如附表編號1
    至2所示時間、方式，詐騙告訴人甲○○、乙○○，致甲○○、乙○○陷於錯誤，而分別於附表編號1至2所示時間、金額，匯入
    京城銀行帳戶內等情，亦據證人甲○○、乙○○於警詢證述遭詐
    欺情節甚詳（偵29381號卷第11至12、22至25頁；警卷第1至
    5頁；偵7666號卷第61至65頁），且有新竹縣政府警察局竹
    北分局六家派出所受理詐騙帳戶通報警示簡便格式表、新竹
    縣政府警察局竹北分局六家派出所受理刑事案件報案三聯單
    、新竹縣政府警察局竹北分局六家派出所受理詐騙帳戶通報
    警示簡便格式表、金融機構聯防機制通報單、内政部警政署
    反詐騙諮詢專線紀錄表、國泰世華銀行客戶交易明細表、自
    動化通路交易歷史記錄查詢、京城商業銀行股份有限公司10
    9年5月28日京城數業字第1090003723號函、京城商業銀行（
    客戶存提記錄單）、京城銀行存款開戶申請書、匯款次序表
    、本案京城帳戶開戶資料及客戶存提記錄單、轉帳資料、屏
    東縣政府警察局東港分局南州分駐所受理各類案件紀錄表、
    屏東縣政府警察局東港分局南州分駐所受理刑事案件報案三
    聯單、內政部警政署反詐騙諮詢專線紀錄表、屏東縣政府警
    察局東港分局南州分駐所受理詐騙帳戶通報警示簡便格式表
    及臺灣南投地方檢察署辦案公務電話紀錄表卷可考（偵2938
    1號卷第42至43、47、53、63、66、68、91至93頁；警卷第6
    、14至15、53至54、56至60、63頁；偵緝卷第35頁）。是被
    告上開京城銀行帳戶確有供詐欺成員作為實施詐欺取財、一
    般洗錢犯行使用之事實，即堪認定。
　㈡刑法第30條之幫助犯之故意，除需有認識其行為足以幫助他
    人實現故意不法構成要件之「幫助故意」外，尚需具備幫助
    他人實現該特定不法構成要件之「幫助既遂故意」，惟行為
    人只要概略認識該特定犯罪之不法內涵即可，無庸過於瞭解
    正犯行為之細節或具體內容。此即學理上所謂幫助犯之「雙
    重故意」。是被告若對於他人可能以其所交付之帳戶，進行
    詐欺取財之犯罪行為，已預見其發生而其發生並不違反其本
    意，則其自仍應負相關之罪責。而金融帳戶乃個人理財工具
    ，依我國現狀，申設金融帳戶並無任何特殊限制，且可於不
    同之金融機構申請多數帳戶使用，且金融機構帳戶之存摺、
    金融卡及密碼等，事關個人財產權益之保障，專有性甚高，
    除非本人或與本人具親密關係者，難認有何理由可自由流通
    使用該等帳戶資料，一般人均有妥為保管及防止他人任意使
    用之認識；縱逢特殊情況而偶有需交付他人使用之情形，亦
    必深入瞭解其用途、合理性及對方身分背景，及是否與之有
    特殊情誼及關係者，始予例外提供。又臺灣社會近來利用他
    人帳戶詐欺取財之犯罪類型層出不窮，該等犯罪多數均係利
    用他人帳戶作為資金出入，藉此逃避檢警查緝，此經媒體廣
    為披載，政府亦大力宣導督促民眾注意，金融機關亦一再提
    醒勿將帳戶資料提供他人使用之重要性，主管機關甚至限制
    金融卡轉帳之金額及次數，用以防制金融詐騙事件之層出不
    窮。是依當前社會一般人之智識程度與生活經驗，對於非依
    正常程序要求提供金融帳戶金融卡或密碼者，應可預見極可
    能係為取得人頭帳戶供作犯罪工具使用或隱匿金流追查。
　㈢被告雖以前詞置辯。然查：
　　⒈被告既生活於臺灣社會，且行為時約為25歲成年人，具有
      高中畢業之學歷，從事做工工作，月收入約為4萬元，業
      據其供承在卷（原審訴緝卷第302頁），堪認其為有相當
      智識程度及基本生活經驗之人，是其對於上述現今社會之
      情況，即難推諉為不知。從而，被告在並不知悉向其索取
      京城銀行帳戶資料之人之真實姓名年籍，且彼此間亦無深
      厚交情或信賴關係下，竟猶任意提供前開可供存取帳戶款
      項之京城銀行帳戶存摺、金融卡及密碼予真實姓名年籍不
      詳之人，可見被告交付前開京城銀行帳戶存摺、金融卡及
      密碼等資料時，即有供他人任意使用該等帳戶存提款項。
      且京城銀行帳戶在有連續大筆金額匯入紀錄前，京城銀行
      帳戶僅有極少數之餘額，有被告京城銀行帳戶客戶提存紀
      錄單在卷可證（偵29381號卷第92頁），此與實務上常見
      幫助詐欺之行為人交付金融帳戶時，帳戶內均僅餘極少數
      或已無任何餘額之情形，正相符合，更可見被告係基於幫
      助詐欺之不確定故意，而寄交將京城銀行帳戶。
　  ⒉而被告雖否認犯行，且辯稱係為了要借錢，而聽信年籍姓
      名均不詳詐欺人員之指示將京城銀行帳戶之存摺、提款卡
      及密碼交給另一年籍姓名均不詳之詐欺人員等語（原審訴
      緝卷第32頁）。惟查，如欲查詢個人信用資訊，通常係由
      本人以書面、線上方式或本人書面授權金融機構向財團法
      人金融聯合徵信中心申請查詢即可，不必交付金融卡及密
      碼，且金融卡僅有存、提款、轉帳、查詢餘額等效能，並
      無查詢信用之功能，此為一般社會大眾所周知，是被告上
      開辯解顯與社會常情不符，不足為採。且衡諸一般人之日
      常生活經驗均可知悉，無論自行或委請他人向金融機構申
      辦借款，無不事先探詢可借貸金額之多寡、約定利率之高
      低、還款之期限等事項，以評估自己之經濟狀況可否負擔
      ，並須提出申請書檢附在職證明、身分證明、財力、所得
      或擔保品等證明文件資料，經金融機構徵信審核通過後，
      再辦理對保、簽約等手續，俟上開貸款程序完成後始行撥
      款。次者，縱有瞭解撥款帳戶之必要，亦僅須影印存摺封
      面或告知金融機構名稱、戶名、帳號即可，無須於申請借
      款之際，即提供核撥貸款帳戶存摺，亦毋庸交付提款卡，
      更遑論告以提款密碼；即使循民間之私人管道借貸，亦須
      事先瞭解還款方式，並提供適當之擔保品，且依一般商業
      交易習慣，借款人所提供之擔保品通常與所借貸之金額相
      當，且具有即時變現、便於流通之性質，如此方能保障貸
      予人之債權。況辦理借款之目的在於取得款項，豈有將領
      取借款之重要物件即提款卡及其密碼一併提供給未曾謀面
      且無任何信賴關係之他人使用之理。而被告為具有相當智
      識程度及基本生活經驗之人，衡情被告應知單憑提供帳戶
      之金融卡及密碼並不足以辦理貸款，且被告為京城銀行帳
      戶使用及擁有者，寄出前其具主導權可以發覺可疑之處並
      詳查細究，以決定是否要交出帳戶資料，又被告於交付帳
      戶資料之際，並無任何需擔心受到損害的急迫性，亦非居
      於被動受指示地位，惟被告仍於不知對方真實姓名年籍等
      資料及相關資訊之情況下，僅憑他人以通訊軟體聯繫之片
      面之詞，率爾將所申設之京城銀行帳戶金融卡及密碼任意
      交付他人使用，此一輕忽之行為殊難想像，所辯顯與上述
      借貸常態有悖，則被告容任風險發生之意已甚顯然，足認
      被告所提供之京城銀行帳戶資料縱遭不法利用仍不違背其
      本意，堪認被告有幫助詐欺取財之不確定故意。
　　⒊又如提供金融帳戶之行為人主觀上認識該帳戶可能作為對
      方收受、提領特定犯罪所得使用，對方提領後會產生遮斷
      金流以逃避國家追訴、處罰之效果，仍基於幫助之犯意，
      提供該帳戶之提款卡及密碼，以利洗錢之實行，應論以一
      般洗錢罪之幫助犯（最高法院108年度台上字第3101號判
      決意旨參照）。被告交付上開京城銀行帳戶之存摺、金融
      卡(含密碼)，其主觀上應有將該帳戶交由他人存入、領款
      使用之認知，且其交出該等帳戶金融卡後，除非將該等帳
      戶金融卡辦理掛失，否則其已喪失實際控制權，無從追索
      帳戶內資金去向，其主觀上自已預見該帳戶後續資金流向
      ，有無法追索之可能性，對於匯入帳戶內資金如經持有之
      人提領後，無從查得去向，形成金流斷點，將會產生遮斷
      金流以逃避國家追訴、處罰之效果，主觀上應亦有認識。
      是被告對於其提供帳戶資料之行為，對詐欺集團成員利用
      該帳戶資料存、匯入詐欺所得款項，進而加以提領，而形
      成資金追查斷點之洗錢行為提供助力，既已預見，仍提供
      該帳戶金融卡供對方使用，即有容任而不違反其本意，則
      其有幫助洗錢之不確定故意，亦堪認定。
二、綜上所述，被告所辯顯係卸責之詞，不足採信。本案事證明
    確，被告幫助詐欺取財、幫助洗錢之不確定故意與行為等犯
    行，堪以認定，應予依法論科。
參、法律適用
一、刑法上之幫助犯，係對於犯罪與正犯有共同之認識，而以幫
    助之意思，對於正犯資以助力，而未參與實施犯罪之行為者
    而言。是如未參與實施犯罪構成要件之行為，且係出於幫助
    之意思提供助力，即屬幫助犯，而非共同正犯。被告出借上
    開金融機構帳戶之存摺、金融卡（含密碼）等資料予詐欺者
    使用，但被告單純提供上開金融機構帳戶資料供人使用之行
    為，並不等同於向被害人以欺罔之詐術行為，亦非洗錢行為
    ，且卷內亦無積極證據證明被告與本件實施詐騙之人有詐欺
    、洗錢之犯意聯絡，或有何參與詐欺或洗錢行為，被告上揭
    所為，應屬詐欺取財、洗錢構成要件以外之行為，在無證據
    證明被告係以正犯犯意參與犯罪之情形下，應認被告所為係
    幫助犯而非正犯。是核被告所為，均係犯刑法第30條第1項
    前段、第339條第1項之幫助詐欺取財罪，及刑法第30條第1
    項前段、洗錢防制法第14條第1項之幫助一般洗錢罪。
二、被告係以1次交付上開金融機構帳戶存摺、金融卡及密碼給
    詐欺人員使用，同時使甲○○、乙○○等2人之財產法益受侵害
    ，而觸犯2次幫助詐欺、幫助洗錢罪，為同種想像競合犯，
    應依刑法第55條之規定，應論以一罪。又被告係以一提供金
    融帳戶資料之行為，幫助詐欺人員詐取被害人之財物及隱匿
    詐欺取財罪所得之來源、去向，屬一行為而觸犯幫助詐欺取
    財罪及幫助一般洗錢等罪，為異種想像競合犯，從一重之幫
    助洗錢罪處斷。　　
三、被告前因侵占、竊盜、肇事逃逸等案件，經法院先後判處有
    期徒刑2月、2月、6月、2月、7月確定，並經臺灣嘉義地方
    法院以107年度聲字第499號裁定應執行有期徒刑1年4月確定
    (以下稱「甲案」)；又因傷害案件經法院判處有期徒刑3月
    確定(以下稱「乙案」)，上開甲、乙兩案接續執行，於108
    年5月26日徒刑執行完畢等情，有臺灣高等法院被告前案紀
    錄表在卷可稽，而原審提示調查該前案紀錄表時，被告均不
    爭執，嗣並經公訴檢察官陳明在卷（本院卷第69至70頁），
    其受徒刑之執行完畢，5年以內故意再犯本案有期徒刑以上
    之本罪，為累犯。審酌被告於前案執行完畢後，未滿1年再
    為本案犯行，且前案與本案均屬財產犯罪，足見其未記取前
    案執行之教訓，對於刑罰之反應力顯然薄弱，且綜核全案情
    節，縱依刑法第47條第1項規定加重法定最低本刑，亦無司
    法院釋字第775號解釋所闡述之所受刑罰超過所應負擔罪責
    ，人身自由因此遭受過苛侵害之罪刑不相當情形，爰依刑法
    第47條第1項規定加重其刑。
四、被告基於幫助洗錢之不確定故意，參與構成要件以外之行為
    ，均為幫助犯，爰均依刑法第30條第2項規定，依正犯之刑
    減輕之，並依法先加重後減輕之。　
肆、撤銷原審判決及量刑之理由：　
一、原審認被告上開犯罪事證明確，予以論罪科刑，固非無見。
    惟查：
　㈠被告上開提供金融帳戶金融卡予不詳之人使用之所為，亦應
    論以刑法第30條第1項前段、洗錢防制法第14條第1項之幫助
    一般洗錢罪，原判決就此部分幫助洗錢犯行，不另為無罪諭
    知，認事及適用法則均有不當。
　㈡被告於受上開有期徒刑執行完畢後，5年內故意再犯本件有期
    徒刑以上之罪，為累犯，應依刑法第47條第1項規定加重其
    刑，有如前述，原審未及審酌公訴檢察官已於本院陳明被告
    之特別惡性及對刑罰反應力薄弱之舉證，而未論以累犯及依
    刑法第47條第1項規定加重其刑，亦有不當。
二、檢察官上訴意旨以此指摘原判決不當，為有理由，原判決既
    有上述違誤，即屬無可維持，自應由本院予以撤銷改判。　
三、爰以行為人之責任為基礎，審酌被告行為時未受任何刺激，
    不思以正當方式獲取報酬，竟提供上開金融機構帳戶存摺、
    金融卡及密碼予不詳之人使用，幫助他人犯罪，致使真正犯
    罪者得以隱匿其等身分，助長詐欺犯罪猖獗，破壞社會治安
    及金融秩序，更將造成警察機關查緝犯罪之困難，且使各該
    被害人甲○○、乙○○等2人受有匯入前開金融帳戶金額之損失
    ，並產生遮斷資金流動軌跡，所為於法有違，考量被告否認
    犯行，迄今未與甲○○、乙○○等2人成立和解，取得其等諒解
    之犯後態度，及原審雖未依累犯加重其刑，但已於量刑時審
    酌前案執行情形，暨被告自陳高中畢業、目前做工，月收入
    約為4萬元、無不動產，亦無須扶養之親屬之教育程度與家
    庭生活情況，被告提供帳戶資料之數量、甲○○、乙○○所受損
    害等一切情狀，量處如主文第2項所示之刑，並就併科罰金
    部分，諭知易服勞役之折算標準。
四、沒收部分：
    被告否認本案有獲得報酬，卷內復無其他證據證明其確實有
    獲得任何犯罪所得，依罪證有疑利歸被告之原則，爰不予宣
    告沒收其犯罪所得。另被告申辦之京城銀行帳戶之存摺、金
    融卡，雖為其提供詐欺成員詐欺犯罪所用之物，惟並未扣案
    ，且該等帳戶業經列為警示帳戶，再遭詐騙集團成員持以利
    用之可能性甚微，欠缺刑法上之重要性，為免耗費司法資源
    ，爰依刑法第38條之2第2項規定，認無諭知沒收、追徵之必
    要，附此敘明。
據上論斷，依刑事訴訟法第371條、第369條第1項前段、第364條
、第299條第1項前段，判決如主文。
本案經檢察官李芳瑜提起公訴，檢察官吳宣憲提起上訴，檢察官
丙○○到庭執行職務。
中　　華　　民　　國　　111 　年　　10　　月　　27　　日
            刑事第十庭  審判長法  官  陳  宏  卿
                              法  官  林  美  玲
                              法  官  楊  文  廣
以上正本證明與原本無異。
如不服本判決應於收受送達後二十日內向本院提出上訴書狀，其
未敘述上訴理由者，並得於提起上訴後二十日內向本院補提理由
書（均須按他造當事人之人數附繕本）「切勿逕送上級法院」。
因疫情而遲誤不變期間，得向法院聲請回復原狀。

                              書記官  翁  淑  婷
中　　華　　民　　國　　111 　年　　10　　月　　27　　日
附錄論罪科刑法條全文：
中華民國刑法第339條
意圖為自己或第三人不法之所有，以詐術使人將本人或第三人之
物交付者，處5年以下有期徒刑、拘役或科或併科50萬元以下罰
金。
以前項方法得財產上不法之利益或使第三人得之者，亦同。
前二項之未遂犯罰之。

洗錢防制法第14條
有第二條各款所列洗錢行為者，處7年以下有期徒刑，併科新臺
幣5百萬元以下罰金。
前項之未遂犯罰之。
前二項情形，不得科以超過其特定犯罪所定最重本刑之刑。
附表：
編號 告訴人  詐欺時間及方法 匯款時間 詐欺金額（新臺幣） １ 甲○○ 詐欺人員於109年4月28日，佯為網路賣家、銀行人員，以電話向甲○○訛稱其之前之購物資料設定錯誤，需至ATM操作取消帳戶扣款云云，致甲○○陷於錯誤，於右列時間，依指示匯款右列金額至京城銀行帳戶。 109年4月28日 21時5分 29,985元    109年4月28日 21時24分 30,000元 ２ 乙○○ 詐欺人員於109年4月28日，佯為網路賣家、銀行人員，以電話向乙○○訛稱其之前之購物資料設定錯誤，如欲取消升級會員費用扣款，需與銀行核對並進行測試云云，致乙○○陷於錯誤，於右列時間，依指示匯款右列金額至京城銀行帳戶。 109年4月28日 21時22分 32,134元（含甲○○匯入之29,985元）    109年4月28日 21時31分 30,123元（含甲○○匯入之30,000元）